【裁判字號】    88,訴,390
【裁判日期】    900306
【裁判案由】    業務過失致死
【裁判全文】
臺灣新竹地方法院刑事判決                          八十八年度訴字第三九號
    公  訴  人  臺灣新竹地方法院檢察署檢察官
    被      告  丙○○
    選任辯護人  李文傑  律師
                林建鼎  律師
                王志陽  律師
右列被告因業務過失致死案件，經檢察官提起公訴（八十八年度偵字第四五九二號）
，本院判決如左：
    主      文
丙○○從事業務之人，因業務上之過失致人於死，處有期徒刑陸月，如易科罰金，以
參佰元折算壹日。
    事    實
一、丙○○係台灣省立竹東醫院合格外科醫師，為從事醫療業務之人，於民國（下同
    ）八十七年五月十五日，因任職於新竹市○○路二○號「南門綜合醫院」（以下
    簡稱南門醫院）之友人黃金生醫師有事無法值班，乃商請丙○○至南門醫院代替
    輪值同年五月十五日晚間至十六日急診室外科醫師之排班。適於八十七年五月十
    六日凌晨三時許，王耀崑酒後騎乘ＡＱＷ─三０九號重機車在新竹市○○路、青
    草湖路口跌倒，因而受有右顳部五．五×三公分擦傷、右眉上端六．五×二公分
    擦傷、左眉外部三．五×一公分擦傷、左鼻翼二．五×一．八公分擦傷、後枕部
    明顯皮下瘀血、左、右手掌背多處表淺擦傷、右大腿外側有一處六×五公分皮下
    瘀血、右小腿外上側有一處十×五公分皮下瘀血、左內踝一處七×三公分皮下瘀
    血、左腳背有一處九×七公分皮下瘀血等傷害，經同行在後之同學乙○○通知學
    長丁○○及救護車一起將王耀崑送至南門醫院急診，丙○○明知王耀崑頭部受有
    前開明顯瘀、擦傷，身上復有酒味，主訴時有頭暈現象並曾嘔吐，此類病患醫師
    應即做昏迷指數、兩側瞳孔大小及對光反應等神經學檢查，並注意予以留院或建
    議轉院觀察意識狀況，特別是在受傷後二十四小時內，需注意是否有變化，而依
    當時只有一床病患即王耀崑在急診室就診等情形觀之，又無不能注意之情事，詎
    其竟疏於注意，未對王耀崑做神經學檢查，僅以王耀崑手腳活動、言談正常逕認
    王耀崑意識清楚，而由該院外科助理任炳坤就王耀崑外表皮肉傷敷藥後，護士古
    曉萍交付乙○○、丁○○該院印製之「照顧頭部外傷病患家屬應注意事項」書面
    指示並予說明後，未建議留院觀察逕讓王耀昆出院返回新竹市青草湖一八一之二
    號租屋處；致王耀崑在其租屋處內，因頭部鈍力撞擊性外傷卻未有適當之醫療，
    而造成右側額、顳部硬腦膜上出血，併有右側頂、枕部局部蜘蛛膜下腔出血導致
    昏迷，迄同日（十六日）下午二十三時許，始被乙○○發現王耀崑死亡於上開租
    處。
二、案經王耀昆之父甲○○訴由台灣新竹地方法院檢察署檢察官偵查起訴。
    理    由
一、訊據被告丙○○坦承有於右揭時地為被害人王耀崑看診之事實，雖矢口否認有何
    業務過失致死犯行，辯稱：被害人就診時，血壓、心跳都很正常，對答清楚，只
    有臉部擦傷，伊不知道他腦部有受創，因腦如有出血或水腫，會造成腦壓升高，
    心跳變慢，瞳孔放大，意識不清楚，被害人並無此現象，伊才未做電腦斷層掃描
    ，且斷層掃描亦有盲點，若出血量少，可能無法判斷，伊沒有記載昏迷指數、瞳
    孔放大是伊疏忽，但當時病人依客觀判斷是清醒的，且護士也有交付頭部受傷應
    行注意事項給病人同學，伊之醫療行為應無過失云云。辯護人亦為被告之利益具
    狀辯稱：患者王耀崑於八十七年五月十六日凌晨三時九分至醫院就診時，被告
    觀察其眼睛可自動張開，問診得知其無持續性頭痛或想嘔吐現象，囑其抬手、踢
    腳均能依指揮動作，以手電筒檢測瞳孔之對光反應收縮均正常，且護士量出患者
    高血壓為一五０、低血壓七十九、脈博八十九，依患者曾飲酒，又發生車禍受驚
    等情況下，上開數據屬正常，伊因而判定王耀崑之ＧＣＳ指數為十五，換言之王
    耀崑於就醫時，其神智為「清楚」，故在急診病歷「身體檢查」中之「一般情況
    」欄內填具「alcohol （意即飲酒）」後，又依右開神經學檢查而於緊接之「神
    智」欄中填寫「clear 」。又患者王耀崑於南門醫院接受診療時神智清醒，且
    返回宿舍時，亦可自行走路，足見王耀崑於接受診療時及嗣後相當期間內，均無
    腦部出血之病徵，則退萬步言，因被告未於該急診病歷表上「ＧＣＳ」、「瞳孔
    」等項目中填寫相關數據，而認被告並未實施該項檢查，惟應與王耀崑嗣後因腦
    出血死亡無相當因果關係，蓋無論於王耀崑接受診療時，有無施以「ＧＣＳ」、
    「瞳孔」等神經學檢查，均無法於檢查是時，發覺王耀崑嗣後是否會出現腦出血
    之現象。以王耀崑死亡時係「下半身全部赤裸」、「躺在床邊，趴在地上，面
    部朝下，手直直往後伸」等態樣觀之，王耀崑應係於起床脫褲如廁排尿後，返回
    床邊未及穿褲，即又滑倒撞及腦部，造成腦膜動脈斷裂後，引致快速出血而昏迷
    死亡云云。惟查：
  （一）右開事實，業據證人乙○○、丁○○證述綦詳，並有南門醫院急診病歷及病
        歷摘錄報告各一紙可資佐證。而被害人王耀崑確因酒後騎乘機車跌倒碰撞頭
        部，造成右側額、顳部硬腦膜上出血，導致昏迷死亡之事實，業據台灣新竹
        地方法院檢察署檢察官督同法醫師相驗並解剖明確，有相驗屍體證明書、驗
        斷書、勘驗筆錄及台灣高等法院檢察署法醫中心鑑定書附卷可稽。
  （二）本件被告之醫療行為是否有疏失乙節，經檢察官於八十七年八月十三日函請
        行政院衛生署醫事審議委員會鑑定結果，據覆略稱：「一、急診室醫師之病
        歷記載不完整，連最基本的神經學檢查，如昏迷指數、兩側瞳孔大小及對光
        反應，均無檢查或記載。二、病患頭部有明顯之擦傷，同時口帶有酒味，像
        這類病患，醫師應予以留院或建議轉院觀察其意識狀況，特別是在受傷後二
        十四小時內，需注意是否有變化。三、如果病患堅持要回家休養，醫師要囑
        附家屬在傷後二十四小時內，病患如果睡著時，需一至二小時叫醒病患一次
        ，觀察病患的意識是否有變化；如果病患單身在外，沒有家屬在旁照顧，醫
        師應該堅持醫囑留置觀察。四、根據屍體解剖發現，腦實質沒有肉眼能看到
        的腦挫傷，死因是硬腦膜上血腫，重量約為一七０公克。如果能適時發現病
        況的變化，儘早診斷和手術治療，此類血腫的療效是不錯的。五、綜上所述
        ，新竹市南門醫院急診室醫師於王耀崑之醫療過程，難脫有疏失之責任。」
        等語，有行政院衛生署八十八年一月六日衛署醫字第八八００三九五三號函
        及所附之鑑定書附卷可稽。
  （三）本院針對辯護人所提出(1)患者於就醫時神智清楚，就一般情況而言，其昏迷
        指數，兩側瞳孔大小及對光反應，是否應屬正常？(2)被告辯稱因已對王耀崑
        做過昏迷指數、兩側瞳孔大小及對光反應之神經學檢查，故方於病歷上「神
        智」欄中記載「clear 」云云，被告上開所辯是否足採。(3)王耀崑並無嚴重
        之頭部外傷，雖有飲酒，但神智清楚，且無意識不清，記憶力喪、失非頭部
        外傷所引起之嚴重持續性頭痛、再發性或受傷數小時後所引起之嘔吐等現象
        ，則於狀況穩定之狀況下，是否一定要留院觀察？(4)王耀崑係由兩位同丁○○、乙○○陪同於凌晨三時九分前往南門醫院就醫。丁○○、乙○○除代辦
        手續外，並全程照料，且主動要求出院，則丁○○、乙○○二人之行為表現
        ，在客觀上是否足以讓人認定有家屬之功能？(5)如右述，王耀崑之狀況穩定
        ，且係其同學主動要求出院，而南門醫院在交付書面指示並向王耀崑及其同
        學朗讀該書面指示之內容情況下，讓王耀崑由其同學護送出院，則南門醫院
        之處置是否妥適？被告是否應負疏失責任？頭部外傷之初診病患，如意識清
        楚，言語正常，醫師未能診斷或預見腦挫傷或顱內出血，醫療上是否有過失
        ？等事項，函請行政院衛生署醫事審議委員會再次鑑定，據該審議委員會於
        八十九年四月二十日以衛署醫字第八九０二０二四四號函覆稱：「一、目前
        在臨床上描述意識狀況，全世界都早已採用格拉斯寇昏迷指數計分法（ＧＣ
        Ｓ），早已不再用籠統的文字作描述，如清楚等。昏迷指數十五分，表示意
        識完全清楚，三分表示深度昏迷；當神智清楚時，兩側瞳孔大小及對光反應
        不一定是正常的。二、被告既已作過昏迷指數、兩側瞳孔大小及對光反應等
        神經學檢查，又為何沒有把每一項的檢查結果記載於病歷上？故不能以神智
        清楚來涵蓋上述之每一項檢查的結果。三、頭部外傷後一星期內，是急性期
        ，病況可能不穩定，隨時可能有變化，特別在前三天內。病患在急診室的病
        況，只是病程中的一部分，不能由此部分來判斷病況是否為穩定，因此不能
        說在急診室的病況是穩定的，只能說目前檢查的結果暫時是正常，以後是否
        會有變化，需要觀察才能知道。倘若在急診室的檢查結果，如果確實是正常
        的話，病患不一定要留院觀察，不過當病患要離院時，須要交付家屬或其他
        陪伴者一份傷後注意事項的書面指示，並予說明之，囑附病況如有變化時，
        應立即再送回醫院診治。四、如果同學與病患住於同一處，且能夠確實執行
        醫囑的話，才具有家屬的功能。五、如果有交付傷後注意項的書面指示給病
        患的陪伴者，其南門醫院的處置是妥適的。六、頭部外傷之初診病患，如意
        識清楚、言語正常，醫師當時雖未能診斷出腦挫傷或顱內出血，雖醫療上並
        無疏失，但是得預見其後續出現的可能性而採取適當的處置。」等語。
  （四）綜前開醫事審議委員會二次鑑定意見觀之，對於頭部外傷病患，醫師首應作
        神經學檢查，包括昏迷指數、兩側瞳孔大小及對光反應等，以判斷病患意識
        狀況，且病患頭部有明顯之擦傷，同時口帶有酒味者，醫師應予以留院或建
        議轉院觀察其意識狀況，若檢查結果確屬正常，或病患堅持要回家休養，須
        要交付家屬或其他陪伴者一份傷後注意事項的書面指示，並予說明之。是首
        應審究者，為被告究有無為被害人做神經學檢查？按醫師執行業務時，應製
        作病歷，記載病人姓名、出生年、月、日、性別、職業、病名、診斷及治療
        情形。但在特殊情形下施行急救，無法製作病歷者，不在此限，醫師法第十
        二條第一項定有明文。查本件南門醫院急診病歷，僅記載「機車意外，多處
        擦傷，頭部外傷，右前額，兩手擦傷」，並於「一般情況」欄內記載「酒精
        」之異常反應，神智欄內記載「clear （清楚）」，餘神經學檢查項目一欄
        ，包括顱、感覺、機動、反應、腦膜、小腦、步態等等，均付諸闕如，被告
        雖辯稱其觀察被害人眼睛可自動張開，問診得知其無持續性頭痛或想嘔吐現
        象，囑其抬手、踢腳均能依指揮動作，以手電筒檢測瞳孔之對光反應收縮均
        正常，因而在急診病歷「身體檢查」中之「神智」欄內記載「清楚」云云，
        惟其若已作過昏迷指數、兩側瞳孔大小及對光反應等神經學檢查，以當時急
        診室內並無其他病患，時間甚為寬裕，其何以未依前開醫師法規定將神經學
        檢查結果記載於病歷上？被告自承對於外科及急診工作饒富經驗，自應深知
        身體檢查神智一欄不能涵蓋上述神經學之每一項檢查結果，所辯既已於神智
        項目中填寫清楚，即無必要於神經學檢查欄再填寫云云，委無足採。又證人
        乙○○於警訊時證稱：「：：醫院就在他頭部擦藥沒有作其他診療，就叫我
        們拿藥回家休養，並說如果有異狀再送來醫院」云云（見相驗卷第三頁反面
        ），證人丁○○偵查中證稱：「助手擦完藥後，古曉萍問丙○○說要照Ｘ光
        否，醫生說不需要，就走掉了，是馬上答，馬上就走掉了」等語（見相驗卷
        第三四頁正面）。另證人即外科助理任炳坤偵查中證稱：「（丙○○有過來
        看嗎？）我替他擦藥約十分鐘左右，他有來一下」（同上卷三三頁反面）；
        證人即護士古曉萍證稱：「：：我有問醫師丙○○是否要照Ｘ光，醫師有告
        訴我不用照」、「（醫師有無說要留院觀察？）醫師沒說」、「（丙○○有
        無過去看王耀崑？）我確定有過去看，但看多久，我不清楚」等語（同上卷
        第六八頁反面），均未提及被告有為被害人做何神經學檢查，且依前開證人
        所言，被告看診時間甚為短暫，有無足夠時間做神經學檢查殊值懷疑，再參
        以前開急診病歷表神經學檢查欄空白，足堪認定被告當時並未做基本神經學
        檢查甚明。
  （五）查被告既未為神經學檢查，而於被告身體檢查之神智欄中填寫「clear」，
        顯係以被害人手腳活動、言談正常逕認其意識清楚，然如行政院衛生署醫事
        審議委員會第二次鑑定意見所述，當神智清楚時，兩側瞳孔大小及對光反應
        不一定是正常，故不能以被害人外觀神智清楚來推論其神經學檢查即正常。
        故行政院衛生署醫事審議委員會第二次鑑定結論所稱：急診室檢查結果，如
        果確實是正常的話，病患不一定要留院觀察，若有交付家屬或其他陪伴者一
        份傷後注意事項的書面指示，並予說明，南門醫院的處置是妥適的云云，因
        被告實際上既未為神經學檢查，故「檢查結果正常」之前提要件即不存在，
        據此，南門醫院處置是妥適的之結論自不可採。
  （六）本件被害人騎機車跌倒前曾大量飲酒，送醫途中曾嘔吐，主訴有頭暈，頭部
        復受有右顳部五．五×三公分擦傷、右眉上端六．五×二公分擦傷、左眉外
        部三．五×一公分擦傷、左鼻翼二．五×一．八公分擦傷、後枕部明顯皮下
        瘀血之傷害，業據證人乙○○於偵、審中證述明確，並有南門醫院病歷摘要
        報告及台灣高等法院檢察署法醫中心鑑定書附卷可稽，其頭部外傷不可謂不
        重，參酌前開行政院衛生署醫事審議委員會第一次鑑定意見，醫師應予以留
        院或建議轉院觀察其意識狀況，特別是在受傷後二十四小時內，需注意是否
        有變化。然被告並未建議被害人留院觀察，業據證人古曉萍於偵查中證述在
        卷，而辯護人雖為被告辯護稱係被害人同學堅持出院云云，惟證人乙○○證
        稱：「（你記得當時是誰說死者可以回家，或是你們有要求死者可以回家？
        ）當時擦藥的年輕人及較年長的男子陸續離開，我們就問護士，護士就說我
        們可以先離去。」；證人丁○○證稱：「（當時醫院有無提到希望死者要住
        院？）沒有。我跟護士小姐聊天，她說此種情形警察可能會開罰單，說我們
        可以回去了。」等語，均證稱渠並無堅持出院情事，況被告既未建議留院觀
        察，則證人乙○○、丁○○又何須堅持出院？所辯應不足採。是本件被告既
        未對被害人為神經學檢查，亦未建議被害人留院觀察，而依當時急診室之就
        醫情形，只有被害人王耀崑一床病患，並無不能注意之情事，其醫療過程即
        難謂無疏失之處。
  （七）辯護人又以被害人於南門醫院接受診療時神智清醒，且返回宿舍時，亦可自
        行走路，足見王耀崑於接受診療時及嗣後相當期間內，均無腦部出血之病徵
        ，則退萬步言，縱認被告未實施神經學檢查，亦與被害人嗣後因腦出血死亡
        無相當因果關係云云。然查被害人確係因外傷性顱腦部損傷，造成右側額、
        顳部硬腦膜上出血，顱內有一七０公克血塊，有右側頂、枕部局部蜘蛛膜下
        腔出血導致昏迷死亡，此有台灣高等法院檢察署法醫中心鑑定書附卷可稽。
        如前所述，被害人神智清醒時，兩側瞳孔大小及對光反應不一定是正常，被
        告既未為神經學檢查或電腦斷層掃描，如何能斷定被害人於接受診療時及嗣
        後相當期間內，均無腦部出血之病徵？反言之，被告若能及時施以神經學檢
        查或建議留院觀察，而適時發現病況的變化，儘早診斷和手術治療，依前述
        第一次醫事審議委員會鑑定意見，此類血腫的療效是不錯的等語，應能及時
   挽回被害人生命，據此，其上開疏失自與被害人腦出血死亡有相當因果關係
        甚明。
  （八）再查被害人被發現死亡時，屍體躺在床邊，趴在地上，面部朝下，兩手直直
        往後伸，下半身全部赤裸等情，業據證人乙○○於偵查中證述在卷（見相驗
        卷第七頁正面、第八頁反面），另解剖後發現死者膀胱內僅有二西西尿液，
        亦有台灣高等法院檢察署法醫中心鑑定書附卷可稽，辯護人以此認係被害人
        於起床脫褲如廁排尿後，返回床邊未及穿褲，即又滑倒撞及腦部，造成腦膜
        動脈斷裂後，引致快速出血而昏迷死亡云云。惟本院就此疑義再函詢法務部
        法醫研究所覆稱：「依據死者被發現死亡時，屍體躺在床邊，趴在地上，面
        部朝下，兩手直直往後伸，下半身全部赤裸，解剖後發現死者膀胱內留有二
        西西尿液之身體表現，若為剛排尿完後，尚未及穿上褲子即跌倒於床邊地板
        上，則其臉部應有擦、挫傷。惟參酌附卷南門醫院急診病歷，顯示被害人在
        急診室內已發現有右側額部有擦、挫傷。解剖時，發現其頭部撞擊性傷害，
        主要位於右額、顳部及右後枕部，顯示若其為跌倒所致之傷害時，其撞擊方
        向應來自右後顳、枕部，為側傾或後傾式撞擊，而非前傾式撞擊，再死者右
        額、顳部之硬腦膜上腔血腫塊，為固體塊狀，表面光滑內斂，顯示並非死前
        數小時發生的出血，應是慢慢凝集後產生的血塊，其發生時間推測可能在死
        前六小時至二十四小時之間。又死亡之原因確為頭部外傷所致的右側硬腦膜
        上腔血腫塊，其血塊發生部位偏向右後顳部及後顱窩，不一定是硬腦膜動脈
        破裂所致的快速出血，有可能是因靜脈破裂後所造成的慢性出血」等語，有
        該所八十九年十二月十四日法醫所八九理字第二二六七號函在卷可稽，辯護
        人再以南門醫院急診病歷僅記載「右前額及兩手有擦外傷」，故推論被害人
        臉部其餘左眉外部、左鼻翼等處之擦傷應係被害人離開南門醫院急診室後所
        造成云云。惟前開急診病歷記載草率已如前述，參以被害人後枕部有明顯皮
        下瘀血，急診病歷上亦未記載（按死者發現時趴在地上，面部朝下，則後枕
        部之瘀血自不可能係當時跌倒造成，而係車禍就診前已有此傷勢），則未記
        載臉部其餘左眉外部、左鼻翼等處之擦傷亦不足為怪。辯護人以此推論被害
        人死亡非因車禍導致頭部外傷致死，認係被害人返回租處後，如廁跌倒撞及
        腦部，造成腦膜動脈斷裂，引致快速出血而昏迷死亡，並無根據，純屬臆測
        之詞，尚不足採。
  （九）綜上，本件被害人送醫時頭部外傷明顯，且曾嘔吐，主訴頭暈，被告為被害
        人看診時，自應斟酌上開情形妥為檢查，然其連最基本的神經學檢查均未檢
        查或記載，復未建議被害人留院觀察，且依當時情形，又無不能注意之情事
        ，詎其竟疏未注意，逕以被害人手腳活動、言談正常認意識清楚，敷藥後即
        讓被害人出院返家，導致未能適時發現被害人病況變化，儘早診斷治療，終
        因右側額、顳部硬腦膜上出血，併有右側頂、枕部局部蜘蛛膜下腔出血昏迷
        死亡，其自有過失。且其過失行為與被害人之死亡結果有相當因果關係，其
        過失犯行堪以認定，自應依法論科。
二、被告丙○○係台灣省立竹東醫院外科醫師，係從事醫療業務之人，因友人黃金生
    無法值班，乃至南門醫院代替輪值急診室外科醫師排班，業據其自承在卷，其於
    代班看診執行業務時，因過失行為致被害人死亡，核其所為，係犯刑法第二百七
    十六條第二項之業務過失致死罪。爰審酌被告之素行尚佳，其因一時失慎致罹本
    件犯行，犯罪所生危害非輕，犯後矢口否認犯行，迄今尚未與被害人家屬達成和
    解等一切情狀，量處如主文所示之刑，並諭知易科罰金之折算標準，以示懲儆。
    又被告於行為後，刑法第四十一條業於九十年一月四日修正為「犯最重本刑為五
    年以下有期徒刑以下之刑之罪，而受六月以下有期徒刑或拘役之宣告，因身體、
    教育、職業、家庭之關係或其他正當事由，執行顯有困難者，得以一元以上三元
    以下折算一日，易科罰金。但確因不執行所宣告之刑，難收矯正之效或難以維持
    法秩序者，不在此限。」，並於同年月十日公佈施行，於同年月十二日生效，茲
    比較新舊法之規定，以變更後之新法對被告有利，依刑法第二條第一項前段之規
    定，自應適用裁判時之新法，併予敘明。
據上論斷，應依刑事訴訟法第二百九十九條第一項前段，刑法第二百七十六條第二項
、第二條第一項前段、修正後刑法第四十一條第一項前段，罰金罰鍰提高標準條例第
一條前段、第二條，判決如主文。
本案經檢察官林鳳師到庭執行職務。
中    華    民    國        九十        年      三      月      六      日
                                      台灣新竹地方法院刑事第二庭
 法  官  楊  明  箴
右正本證明與原本無異。
如不服本判決，應於判決送達後十日內向本院提出上訴狀( 應附繕本 )，上訴於
臺灣高等法院。
                                                書記官  陳  進  楷
中    華    民    國        九十        年      三      月    十六      日
附錄本案論罪科刑法條：
刑法第二百七十六條：
二、從事業務之人，因業務上之過失犯前項之罪者，處五年以下有期徒刑或拘役，得
    併科三千元以下罰金。


司法院資訊處製作；財團法人民間司法改革基金會備份。
